【裁判字號】    99,訴,2550
【裁判日期】    991216
【裁判案由】    給付貨款
【裁判全文】
臺灣臺北地方法院民事判決              99年度訴字第2550號
原      告  聯茂電子股份有限公司
法定代理人  蔡茂禎
訴訟代理人  李承訓律師
            陽文瑜律師
被      告  吉世科股份有限公司
法定代理人  武田幸一
訴訟代理人  游孟輝律師
            米承文律師
複代理人    賴惠玲
上列當事人間請求給付貨款事件，本院於中華民國99年12月2日
言詞辯論終結，判決如下：
    主      文
被告應給付原告新臺幣玖拾肆萬貳仟捌佰玖拾伍元，及其中新臺
幣捌拾陸萬捌仟玖佰肆拾肆元部分，自民國九十九年四月七日起
，其中新臺幣柒萬仟玖佰伍拾壹元部分，自民國九十九年七月
十五日起，均至清償日止，按年息百分之五計算之利息。
訴訟費用由被告負擔。
本判決於原告以新臺幣拾貳萬元供擔保後，得假執行。但被告
以新臺幣玖拾肆萬貳仟捌佰玖拾伍元，為原告預供擔保，得免為
假執行。
    事實及理由
壹、程序方面
    按訴狀送達後，原告不得將原訴變更或追加他訴，但擴張或
    減縮應受判決事項之聲明者，不在此限，民事訴訟法第255
    條第1項第3款定有明文。經查，原告聲請支付命令時訴之聲
    明為：「被告應給付原告新臺幣（下同）877,352元，及自
    支付命令聲請狀繕本送達之翌日起至清償日止，按年息5%計
    算之利息。」，嗣於99年7月14日具狀變更訴之聲明為：「
    (一)被告應給付原告1,345,784元，及其中868,944元部分自支
    付命令繕本送達翌日起，其中476,840元部分自民事準備暨
    擴張聲明狀繕本送達之翌日起，均至清償日止，按年息5%計
    算之利息。(二)願供擔保，請准宣告假執行。」（本院卷第25
    頁），原告所為訴之變更，核屬被告於98年間陸續向原告訂
    購IBF-65A增光片產品，而未給付貨款之同一基礎事實，且
    屬擴張應受判決事項之聲明，揆諸前揭規定，並無不合。原
    告復於99年9月29日當庭將訴之聲明第一項變更為：「被告
    應給付原告942,895元，及其中868,944元部分自支付命令繕
    本送達翌日起，其中73,951元部分，自民事準備暨擴張聲明
    狀繕本送達之翌日起，均至清償日止，按年息5%計算之利息
    。」（本院卷第165頁），原告所為訴之變更，核屬減縮判
    決事項之聲明，揆諸前揭規定，亦無不合。
貳、實體方面
一、原告主張：被告於98年間陸續向原告訂購IBF-65A增光片等
    產品，訂購明細如下：第1筆訂單編號23R-940004，金額為
    573,803元（含稅），於扣除被告已給付之金額後，被告尚
    積欠原告515,395元之貨款；第2筆訂單編號000-000000，金
    額為2,016,945元（含稅），於扣除原告未出貨之折讓金額
    505,500元及被告已給付之金額後，被告尚積欠原告353,549
    元之貨款；第3筆訂單編號23R-9C0002，金額為402,889元，
    被告已全數清償；第4筆訂單編號23R-9C0003，金額為146,
    927元（含稅），於扣除被告已給付之金額後，被告尚積欠
    原告73,951元之貨款；總計被告共積欠原告942,895元之貨
    款未付。被告固以原告於97年10月15日及97年11月30日銷售
    予被告之增光片產品（下稱系爭兩批產品）有瑕疵為由要求
    退貨，並以系爭兩批產品已給付之貨款868,911元主張抵銷
    ，惟被告所提出之被證10「品質異常矯正報告」係原告於97
    年9月19日及97年9月24日出貨之產品，並非系爭兩批產品，
    ，該報告無從證明系爭兩批產品有瑕疵；又因被告係於收受
    系爭兩批產品8個月後即98年8月間始告知原告有客訴產品瑕
    疵之情事，依約原告應已不負瑕疵擔保責任，然原告仍派員
    至中國協助驗貨及進行分析，經檢驗結果確認系爭兩批貨物
    良率超過96%均屬A規產品，並無瑕疵之情事，原告隨即要求
    被告將驗貨產品即系爭兩批產品取回。嗣因被告遲未取回系
    爭兩批產品，兩造始於98年9月16日進行協商，經協商結果
    ，被告表示如取回系爭兩批產品將增加運費及倉儲等費用，
    希望暫先置於原告處，由被告另行轉售，原告未免被告任意
    低價出售上開產品，遂協議同意由被告另行轉售，但條件及
    價格需經兩造同意，並非原告同意被告退貨，被告以系爭兩
    批產品之貨款主張抵銷，並無理由。另原告本諸協助驗貨立
    場將系爭兩批貨物運回，因此所生之運費、報關費等，原告
    本無支付之義務，被告主張抵銷亦無理由。是原告依約自得
    請求被告給付942,895元之未付貨款，惟屢經催討，均未獲
    置理。為此，爰依買賣契約之法律關係，提起本件訴訟。並
    聲明：(一)被告應給付原告942,895元，及其中868,944元部分
    ，自支付命令繕本送達翌日起，其中73,951元部分，自民事
    準備暨擴張聲明狀繕本送達翌日起，均至清償日止，按年息
    5%計算之利息。(二)願供擔保請准宣告假執行。
二、被告則以：被告係代理原告電子材料外銷至中國大陸之廠商
    ，向原告訂購之IBF-65A增光片等產品，係外銷至江蘇興進
    電子科技（常熟）有限公司（下稱興進公司），再由興進公
    司分條裁切交貨予中國南京台康科技有限公司（下稱台康公
    司）之用。詎原告前於97年9月20日及97年9月24日將向原告
    購買之IBF-65A增光片等產品出貨至興進公司、台康公司，
    經台康公司向興進公司客訴該批產品不良率高達25%，遂要
    求被告將後續之訂單（即被告於97年10月15日及同年11月30
    日之訂單）以產品品質有疑慮為由全數退貨。經層轉通知原
    告後，原告派員前往興進公司了解客訴情況，並取回樣品，
    由被告協助原告驗貨，再由原告分析並提出「退驗貨處理報
    告」，而該退驗貨處理報告雖認定系爭兩批產品係屬A規可
    出貨，然該報告係原告自行製作，被告不承認該報告之可信
    性。實則，興進公司及台康公司確因原告產品之瑕疵而不願
    再接受原告之產品，原告並已同意被告退回系爭兩批產品，
    兩造確已達成退貨之合意，此由兩造於98年9月16日之會議
    紀錄內容即可證明。而被告前已就系爭兩批產品給付原告貨
    款868,911元，原告既已同意退貨，則原告自負有返還被告
    已支付系爭兩批產品貨款金額868,911元之義務；又依兩造
    口頭約定，就系爭兩批貨物運回所支出之運費、報關費共計
    73,921元應由原告負擔，然該筆費用已由被告代墊，原告自
    負有返還被告已支付運費、報關費73,921元之義務；是被告
    於上開範圍內自得主張與本件原告請求貨款抵銷。因此，原
    告請求被告應給付貨款942,895元，即無理由等語，資為抗
    辯。並聲明：(一)原告之訴駁回。(二)如受不利之判決，願供擔
    保請准宣告免為假執行。
三、兩造不爭執事項
  (一)被告於98年4月間向原告訂購IBF-65A增光片等產品，訂單編
    號23R-940004之金額為573,803元，訂單編號000-000000之
    金額為2,016,945元，惟因有部分產品未出貨，故原告於98
    年10月1日開立營業人銷貨退回進貨退出或折讓證明單予被
    告，折讓金額為505,500元（不含稅，含稅後為530,775元）
    ，再扣除被告已給付部分價金1,216,304元，尚餘868,944元
    之貨款未清償（本院卷第29至33頁、第43至46頁）。
  (二)被告於98年12月間向原告訂購IBF-65A增光片等產品，訂單
    編號為23R-9C0002，金額為美金12,500.45元，以當時與新
    臺幣之匯率比為1：32.23計算，該筆貨款金額為402,889元
    ，被告已全數清償（本院卷第34、165頁）。
  (三)被告於98年12月間向原告訂購IBF-65A增光片等產品，訂單
    編號為23R-9C0003，金額為美金4,558.68元，以當時與新臺
    幣之匯率比為1：32.23計算，該筆貨款金額為146,927元，
    被告僅清償72,976元，尚餘73,951元之貨款未清償（本院卷
    第36、81頁）。
  (四)被告就於97年10月15日及97年11月30日訂購之增光片產品（
    即系爭兩批產品）已給付原告貨款868,911元（本院卷第73
    頁）。
  (五)被告就系爭兩批產品運回驗貨所支出之運費、報關費用共計
    為73,921元（本院卷第83至92頁）。
四、得心證之理由：
    本件原告主張被告於98年間陸續向原告訂購IBF-65A增光片
    等產品，於扣除折讓金額及被告已給付之金額後，總計被告
    尚積欠942,895元之貨款未付等情，被告雖不否認尚有上述
    貨款未付，但以前詞置辯，並主張抵銷，是本件所應審究者
    為：(一)兩造就系爭兩批產品是否達成退貨之合意？(二)兩造就
    系爭兩批產品運回驗貨所支出之運費、報關費用共計73,921
    元是否達成由原告負擔之合意？(三)被告以系爭兩批產品所支
    出之貨款、運費及報關費主張抵銷，是否有理由？茲分別論
    述如下：
  (一)兩造就系爭兩批產品並未達成整批退貨之合意：
  1.本件被告辯稱兩造就系爭兩批產品已達成退貨之合意，無非
    係以被證11之會議紀錄及證人即被告公司之經理何適宏之證
    述為其主要論據。惟查，依兩造於98年9月16日開會之會議
    紀錄之會議名稱記載：「吉世科逾期應收帳款」，會議結論
    記載：「截至今日，吉世科逾期AR為$2,059,970元。針
    對工作日於98年5月27日出貨的產品$238,212元，有客訴問
    題，雙方同意於98年9月17日補足上開客訴金額。針對吉
    世科退97年10月14日/11月28日/11月30日之產品，金額有差
    異需確認，該退貨產品可轉售，條件＝價格雙方同意，期限
    今日起3個月。雙方同意無爭議之逾期AR$1,191,059元，
    吉世科於98年9月22日前以電匯（T/T）方式一次付清。」等
    語（本院卷第72頁），參以證人即原告之前法務經理劉一智
    於99年9月29日到庭具結證稱：「（針對會議結論第3點，兩
    造是否有達成退貨之合意？）沒有達成退貨的合意，針對有
    爭議的97年10月14日、97年11月28日、97年11月30日產品，
    當時已經拿回原告公司驗貨，所以原告同意被告轉售，因為
    被告是代理商，可以再轉售給其他人。」、「會議結論第3
    點有提到期限今日起三個月是何意？）這3筆有爭議的產品
    轉售僅限於3個月，超過3個月，就不在協議的範圍內，被告
    應將產品取回給付貨款。」、「（既然證人稱兩造無退貨協
    議，為何在會議紀錄第3點稱此批貨為退貨產品？）這是陳
    述一個事實狀態，當時貨已經在原告公司檢驗，並非是同意
    退貨。」、「（以被告公司是原告公司代理商的身分，為何
    會談到對外轉售該批貨品，會有條件、價格必須雙方同意的
    情況？）因為銷售的對象必須不是原告的客戶，價格的部分
    是因為產品放置有一段時間，如果要降價出售，原告必須承
    擔一部分的損失，所以才要求須得原告同意。」、「（超過
    3 個月之後，所謂跌價損失為何完全由被告承擔？）因為被
    告要努力處理，如果被告未努力處理，原告無須負擔損失。
    」、「（原告公司的立場，在3個月之後，這批貨應該如何
    處理？）被告應取回，原告不再保管。」、「（被告取回這
    批貨之後，要如何銷售，包括銷售對象及銷售價格，原告公
    司是否有意見？）不會，就依原來代理協議來執行。」等語
    （本院卷第165頁反面至第166頁反面），可知兩造於98年9
    月16日係針對被告到期未付之貨款進行協商，就運回原告公
    司驗貨之系爭兩批產品並未達成退貨合意，原告僅是同意被
    告就系爭兩批產品可在3個月期限內另行轉售，而條件及價
    格需經兩造同意；況且若系爭兩批產品確如被告所稱有瑕疵
    存在，如何再另行轉售予他人，又若原告已同意退貨，則系
    爭兩批產品即屬原告所有，被告僅為原告之代理商，對於系
    爭兩批產品轉售之條件、價格及期限，本無從置喙，何以會
    議紀錄需達成條件、價格需經兩造同意之結論，均與常情不
    符。再者，原告嗣於99年4月7日及99年4月8日以電子郵件分
    別催告被告給付逾期貨款（本院卷第147至149頁），被告於
    99年4月12日以電子郵件並附加聯絡通知書檔案回覆原告，
    連絡通知書記載：「興進退貨之部份因貴司（即指原告）品
    質無法得到最終客戶的認可，所以請聯茂電子，作全數退貨
    之處理，並接受折讓單據（台幣：868,914元整），以利雙
    方今後繼續合作。」等語（本院卷第150、151頁），可知於
    98年9月16日協商會議後，原告仍繼續催告被告給付貨款，
    而被告要求原告就系爭兩批產品要求原告作退貨處理，並接
    受折讓；倘兩造已於98年9月16日之協商會議就系爭兩批產
    品達成退貨之合意，被告何需於99年4月12日要求原告作退
    貨處理，益徵兩造就系爭兩批產品並未達成退貨合意。是以
    ，被告辯稱兩造就系爭兩批產品已達成由退貨之合意，即屬
    無據，尚非可採。
  2.至證人何適宏雖於99年9月29日到庭具結證稱：兩造於98年9
    月16日就系爭兩批產品已達成退貨合意等語（本院卷第166
    頁反面、第167頁），惟證人何適宏於當日之證述，就系爭
    兩批產品之轉售條件及價格為何需經兩造同意一事，先後證
    稱：「（如果這批退回之貨物，已經屬於原告所有，何以出
    售之價格、條件還要經過雙方同意？）因為原告是生產材料
    之公司，沒有銷售管道，被告是原告之代理商，因為被告向
    原告進貨造成退貨，所以被告才幫原告出售，且該批貨物有
    瑕疵，無法以A規出售，所以價格才要由原告同意。」、「
    （如證人所述，何以不約定直接經原告同意即可，而是尚須
    經雙方同意？）價格之高低一定要原告可以同意這個價格，
    被告是代理商，也無法同意以太低價格出售，所以才要由雙
    方同意。」、「（依證人前述是由被告協助轉售，原告沒有
    銷售管道，怎麼會有證人所述會有以太低價格出售而無法同
    意的問題？）原告不是只有被告一家代理商，不是沒有其他
    銷售管道，在被告銷售管道裡，無法容忍以太低價格出售。
    」等語（本院卷第167頁），亦可知證人何適宏對於原告有
    無其他銷售管道及系爭兩批產品之轉售條件及價格為何需經
    兩造同意一事，前後證述顯有矛盾不一之情事，況證人何適
    宏現為被告公司之經理，其所為之證述是否屬實或有無片面
    維護被告之情，已非無疑，自難採為對被告有利之認定。
  (二)兩造就系爭兩批產品運回驗貨所支出之運費、報關費用共計
    73,921元並未達成由原告負擔之合意：
    本件被告復辯稱被告已與原告公司之林處長、戴經理口頭約
    定，由原告負擔系爭兩批產品運回驗貨所需之運費、報關費
    云云，並提出被證14之電子郵件及發票為證。經查，被告於
    99年4月29日寄發原告之電子郵件表示：「關於明日4月30
    日預定付款給貴公司NTD146,927的金額，但因2009年8月28
    日由敝公司所開支發票金額NTD73,921尚未解決，經敝公司
    主管指示由原本預付款項中先行扣除，所以4月30日敝公司
    將匯出NTD73,006元，屆時敬請查收。」等語（本院卷第152
    頁），原告於同日回覆表示：「因牽涉貨款折讓，可否請教
    GW0000 0000及GW00000000此兩筆，貴司開給聯茂的發票：
    1.當初用途為何？因一般經銷交易模式，僅有供應商開給客
    戶發票，為何會有此兩張貴司開給供應商的發票。2.貴司是
    否有聯茂的正式文件或郵件，承諾支付此款項？因若無相關
    證明，而僅是貴司私自扣除貨款的話，對聯茂而言，是屬逾
    期貨款，再經業務端催討無結論的話，只能轉由聯茂法律部
    門處理。」等語（本院卷第152頁），再依被告於99年4月30
    日寄發原告之電子郵件記載：「因為貴公司（即原告）之興
    進貨物品質不良問題，基本上敝公司（即被告）之責任為將
    商品安全的送到客戶處（當然此趟之運費由敝公司負責），
    但是當商品發生不良，因此客戶退貨部分之運費，應該由貴
    公司負擔，此件已由敝公司前擔當詹先生，提出見解給貴公
    司林處長及戴經理等，並於去年已列帳，並開立代墊發票請
    求書給貴公司，請求貴公司不良退貨商品之運費！經查貴公
    司一直說未收到此運費發票，因此請敝公司之會計提出發票
    存根請貴公司察明，釐清責任歸屬等後，會就該支付款項就
    支付款之原則下去處理。」等語（本院卷第82頁），由上開
    電子郵件之內容可知，僅是被告單方面要求原告應負擔系爭
    兩批貨物運回驗貨所生之運費及報關費，並開立代收代付發
    票予原告（本院卷第84頁），原告公司人員從未表示同意願
    負擔該筆運費及報關費，而被告迄未舉證證明原告已同意負
    擔該筆運費及報關費，自難認兩造就系爭兩批產品運回驗貨
    所生之運費及報關費已達成由原告負擔之合意。是以，被告
    辯稱兩造就系爭兩批產品運回驗貨所生之運費及報關費已達
    成由原告負擔之合意，亦無足取。
  (三)被告不得以系爭兩批產品貨款及運費、報關費主張抵銷：
  1.按二人互負債務，而其給付種類相同，並均屆清償期者，各
    得以其債務，與他方之債務，互為抵銷。但依債之性質不能
    抵銷或依當事人之特約不得抵銷者，不在此限，民法第334
    條第1項定有明文。次按債務之抵銷，以雙方當事人互負債
    務為必須具備之要件，若一方並未對他方負有債務，則根本
    上即無抵銷之可言，故得供債務人抵銷之債權，須為對於自
    己債權人之債權，而不得以對於他人之債權，對於債權人為
    抵銷，最高法院18年上字第1709號、49年台上字第125號判
    例可資參照。本件被告雖辯稱系爭兩批產品已達成退貨之合
    意及運回驗貨所生之運費、報關費應由原告負擔之合意，是
    被告自得就系爭兩批產品之貨款、運費及報關費主張抵銷云
    云。惟查，兩造就系爭兩批產品並未已達成退貨之合意，就
    系爭兩批產品運回驗貨所生之運費、報關費亦未達成由原告
    負擔之合意，均如前述，是被告就系爭兩批產品所支付之貨
    款、運費及報關費自不得向原告請求返還。而原告對被告既
    不負有返還上開款項之義務，即不具備雙方當事人互負債務
    之要件，被告自不得主張抵銷。是以，被告主張其得以上開
    款項之返還請求權與其應給付予原告之貨款相互抵銷，洵屬
    無據，亦非可採。
  2.再查，本件被告既不否認尚有貨款942,895元未給付予原告
    ，而其抵銷抗辯既非可採，則原告請求被告應給付原告貨款
    942,895元，及其中868,944元部分，自支付命令繕本送達翌
    日即99年4月7日（99年度司促字第7804號卷第13頁）起，其
    中73,951元部分，自民事準備暨擴張聲明狀繕本送達翌日即
    99年7月15日（本院卷第25頁）起，計算遲延利息，即屬有
    據，應予准許。
五、綜上所述，兩造就系爭兩批產品並未已達成退貨之合意，就
    系爭兩批產品運回驗貨所生之運費、報關費亦未達成由原告
    負擔之合意，是被告就系爭兩批產品所支付之貨款、運費及
    報關費自不得向原告請求返還。而原告對被告既不負有返還
    上開款項之義務，即不具備雙方當事人互負債務之要件，被
    告自不得主張抵銷。從而，原告依兩造買賣契約之法律關係
    ，請求被告給付942,895元，及其中868,944元部分，自99年
    4月7日起，其中73,951元部分，自99年7月15日起，均至清
    償日止，按年息5%計算之利息，為有理由，應予准許。
六、兩造均陳明願供擔保，聲請宣告假執行或免為假執行，爰分
    別酌定相當擔保金額，予以准許。
七、本件事證已臻明確，兩造其餘攻擊防禦方法核與判決結果不
    生影響，爰不另一一論述，併此敘明。
八、據上論結，本件原告之訴為有理由，依民事訴訟法第78條、
    第390條第2項、第392條第2項，判決如主文。
中    華    民    國    99    年    12    月    16    日
                  民事第四庭    審判長法  官  張瑜鳳
                                      法  官  許純芳
                                      法  官  林怡伸
以上正本係照原本作成
如對本判決上訴，須於判決送達後20日內向本院提出上訴狀。
如委任律師提起上訴者，應一併繳納上訴審裁判費。
中    華    民    國    99    年    12    月    16    日
                                      書記官  施若娟

司法院資訊處製作；財團法人民間司法改革基金會備份。
